臺灣高雄地方法院刑事判決　　　　　　　　　　　　　　九十年度易字第二八一號
　　公　訴　人　臺灣高雄地方法院檢察署檢察官
　　被　　　告　乙○○
　　　　　　　　丙○○
　　右二人共同
　　選任辯護人　曾慶雲
右列被告因詐欺案件，經檢察官提起公訴（八十九年度偵字第九九０三號），本院判
決如左：
    主  文
乙○○意圖為自己不法之所有，以詐術使人將本人之物交付，處有期徒刑貳年。
丙○○無罪。
    事  實
一、乙○○曾於民國八十八年八月間，因貪污治罪條例案件，經法院判處有期徒刑一
    年十月，緩刑四年，於八十八年一月十四日確定，尚在緩刑期中，其係屏東私立
    明德高級中學董事長，明知學校興建工程總價款新台幣（下同）十二億元，依法
    須對外公開招標，事前預算之編列並須經董事會同意非一人可作決定，且學校對
    外之收支均須列入學校帳戶內，又遷校工程更須先取得遷校土地建築執照等方可
    對外招標，竟利用不知情之丙○○向戊○○、己○○二人佯稱有學校遷建工程總
    價十二億元，保證工程利益有二成，五個月內可開工，若未開工退還保證金，致
    使戊○○、己○○不疑而交付二千萬元予乙○○作為工程保證金之用，乙○○並
    以學校董事長名義與己○○簽訂工程承攬協議書，並將所收款項花用殆盡，屆期
    戊○○、己○○見工程無法開工，保證金又無法退還，始知受騙。
二、案經戊○○、己○○訴請臺灣高雄地方法院檢察署檢察官偵查起訴。
    理  由
甲、被告乙○○有罪部分：
  一、訊據被告乙○○雖不否認已取得告訴人之保證金二千萬元，惟矢口否認涉有右
      揭詐欺犯行，辯稱：私立學校興建工程不需對外招標。因為建商融資不成，所
      以迄今仍未能開工云云。經查：
    (一)查右揭事實，業據告訴人戊○○、己○○指訴綦詳，復有工程承攬協議書、丙○○收受五百萬元現款及將來工程款百分之一佣金之協議書一份在卷可稽。
    (二)按學校工程均須對外招標，且並無工程保證利潤，事前須經董事會決議，被告
      乙○○於八十八年七月二十三日始獲明德高級中學第十屆第十一次董事會授權
      ，全權處理遷校、校產處分、簽署合約等事宜，此有被告提出之該校第十屆第
      十一次董事會會議記錄一份在卷可稽，而被告乙○○卻於八十八年七月十二日
      之前，即與告訴人商談合約之事宜，並與告訴人於八十八年七月十二日由介紹
      人丙○○簽訂承諾協議書，於八十八年七月十五日再由被告乙○○與告訴人簽
      訂工程承攬協議書，此亦有被告提出之承諾協議書、工程承攬協議書各一份在
      卷可稽，是被告在未獲有該校授權之前，且當時亦未領得建築執照無從發包，
      並無所謂工程比價之時，即與告訴人簽訂契約，取得二千萬元之保證金，其顯
      有不法所有之意圖，應可確認。
    (三)被告乙○○與告訴人所簽訂之工程承攬協議書中，其條款第一項為「工程名稱
      ：屏東私立明德高級中學遷校全部興建工程」；第二項為「工程範圍：本案遷
      校全部興建工程」；第三項為「工程費：全部工程款約新台幣十二億元」，此
      有上開工程承攬協議書一份在卷可參，顯見被告乙○○已將明德高中有關遷校
      之工程全部交由告訴人承包無訛。惟同時被乙○○卻以此工程為名義，與訴外
      人庚○○簽訂合約，此由被告乙○○所自承：「（是否認識庚○○？）是。」
      、「（庚○○有無承包貴學校工程？）有，我們有簽約遷校工程的一部分由他
      負責，至於他負責何工程待開會後才決定，至今尚未開工」（見本院九十年九
      月十日訊問筆錄）；被告乙○○又於八十八年八月十三日於該校，代表明德中
      學與帶春營造有限公司簽訂遷校工程承攬協議契約書（見臺灣屏東地方法院檢
      察署檢察官八十九年度偵字第五二號起訴書犯罪事實）；又於八十八年十一
      月五日與洽隆營造股份有限公司就遷校全部建築雜項及新建工程簽訂工程承攬
      合約書，此有該工程承攬合約書一份在卷可佐，並經證人即簽約時之在場人甲○○證述明確（見本院九十年十一月五日訊問筆錄）；被告乙○○復於八十九
      年二月三日就校舍新建工程與花蓮友信營造有限公司簽訂合約書一份，此亦有
      該合約書一份在卷。綜上顯見被告乙○○就同一之工程，竟與四家之廠商簽訂
      合約，並分別收取保證金，其顯有意圖為自己不法之所有，以詐術使人將本人
      之物交付之行為，至為灼然。
    (四)被告乙○○為明德中學之校長，對外之收支均須列入學校帳戶及會計帳目中，
      不能挪為他用，本件被告供稱：「（二千萬元是否存入你女兒林怡和的戶口？
      ）是，因為明德高中是家族企業，她是當時學校總務，所以二千萬元存入她的
        戶頭」等語，是被告乙○○取得保證金二千萬元之後，竟將該款存入其女林
      怡和之戶內，核被告乙○○施用詐術於前，又未將款納入學校帳戶及會計帳目
      中，其顯有詐欺之犯意至明。綜上所述，被告乙○○上開所辯顯係卸責之詞，
      委無可採，事證明確，犯行洵堪認定。
  二、核被告乙○○所為，係犯刑法第三百三十九條第一項之詐欺取財罪。爰審酌被
      告之素行，犯罪後空言欲將借款返還被害人，惟卻託詞至今尚未將借款返還被
      害人、所詐得之金額為二千萬元、犯罪之手段、目的等一切情狀，量處如主文
      所示之刑，以示懲儆。
乙、被告丙○○無罪部分：
  一、按犯罪事實應依証據認定之，無証據不得推定其犯罪事實，又不能証明被告犯
      罪者，應諭知無罪之判決，刑事訴訟法第一百五十四條、第三百零一條第一項
      分別定有明文。又認定不利於被告之事實，須依積極證據，苟積極證據不足為
      不利於被告事實之認定，即應為有利於被告之認定，更不必有何有利之證據，
      最高法院著有三十年上字第八一六號判例可參。
  二、公訴意旨略以：乙○○係屏東私立明德高級中學董事長，明知學校興建工程總
      價款十二億元，依法須對外公開招標，事前預算之編列並須經董事會同意非一
      人可作決定，且學校對外之收支均須列入學校帳戶內，又遷校工程更須先取得
      遷校土地建築執照等方可對外招標，竟夥同丙○○向戊○○、己○○二人佯稱
      有學校遷建工程總價十二億元，保證工程利益有二成，五個月內可開工，若未
      開工退還保證金，致使戊○○、己○○不疑而交付二千萬元予乙○○作為工程
      保證金之用，在高雄市尖美百貨交付五百萬元予丙○○，作為其仲介此工程之
      佣金，乙○○並以學校董事長名義與己○○簽訂工程承攬協議書，並將所收款
      項花用殆盡，屆期戊○○、己○○見工程無法開工，保證金又無法退還，始知
      受騙。因認被告丙○○係與被告乙○○，共犯刑法第三百三十九條第一項之詐
      欺罪嫌云云。
  三、訊據被告丙○○堅決否認有詐欺犯行，辯稱：林員提供教育部遷校公文、董事
      會會議記錄、台糖土地五十年租約等資料，我透過董事長的特助知此訊遷校訊
      息，我就去找戊○○的建築師丁○○告知此遷校訊息。然後安非林中義與戊○○談細節問題，並簽定協議書。戊○○同意開工後給我總利潤百分之一的佣金
      ，因為目前尚未開工所以不能確定佣金額度。但之前戊○○有交所有介紹人的
      佣金五百萬元支票一張給我，我自己留一百五十萬元，剩餘三百五十萬元我交
      給許特助（即董事長的特別助理）現金。五百萬元支票是丁○○在尖美飯店交
      給我的。我拿到支票後隔日我將支票交給丁○○，他再交給戊○○，希望他們
      能談清楚細節，一星期後黃先生又再次將支票交給我。我才將部分三百五十萬
      元現金轉交出去。錢是去農會領的等語。按稱居間者，謂當事人約定，一方為
      他方報告訂約之機會或為訂約之媒介，他方給付報酬之契約，民法第五百六十
      五條定有明文。又民法第五六五條所定之居間，有二種情形，一為將訂約之機
      會報告他方之報告居間，一為為訂約之媒介之媒介居間，在報告居間，不以於
      訂約時周旋於他人之間，為之說合為必要，僅以為他方報告訂約之機會為已足
      （最高法院五十二年度台上字第六五八號裁判參照），查本件被告丙○○於本
      件所為之行為僅係居間媒介而已，其並非系爭工程之當事人，其為報告居間，
      並使被告與告訴人間成立合約，其居間媒介即為成立，所為亦係合法之行為，
      不因被告乙○○事後無法依該合約履行，或被告乙○○之行為係出於詐欺，而
      影響被告合法居間媒介之行為。是被告丙○○上開所辯，尚為可採，其行為尚
      與詐欺之構成要件有間，此外，復查無其他證據足認被告丙○○有與被告乙○○共犯詐欺之犯行，揆諸首開說明，被告丙○○之犯罪，即屬不能證明，自應
      為無罪之諭知。
據上論斷，應依刑事訴訟法第二百九十九條第一項前段、第三百零一條第一項，刑法
第三百三十九條第一項，判決如主文。
本案經檢察官周天畏到庭執行職務。
中      華      民      國    九十一    年      二      月      四      日
                                  臺灣高雄地方法院刑事第七庭
                                              法  官   陳信伍
右正本證明與原本無異。
如不服本判決，應於判決送達後十日內，向本院提出上訴狀。
                                              書記官   林秀珍
中      華      民      國    九十一    年      二      月      四      日
